【裁判字號】    99,交抗,1945
【裁判日期】    991013
【裁判案由】    違反道路交通管理處罰條例
【裁判全文】
臺灣高等法院交通事件裁定            99年度交抗字第1945號
抗 告 人即
原處分機關   交通部公路總局臺北區監理所蘆洲監理站
受 處 分人   甲○○
上列抗告人因受處分人違反道路交通管理處罰條例案件，不服臺
灣板橋地方法院，中華民國99年8月26日所為裁定（ 99年度交聲
字第2580號），提起抗告，本院裁定如下：
    主  文
原裁定撤銷，發回臺灣板橋地方法院。
    理  由
一、原裁定意旨略以：（一）本件受處分人即異議人甲○○於民
    國99年7月31日零時28分許，飲酒後騎乘車號978-GGW號重型
    機車，行經臺北縣蘆洲市○○路與中正路口之時，為警方當
    場施以酒精濃度測試，測得呼氣中酒精含量高達每公升0.44
    毫克，認其違反道路交通管理處罰條例第35條第1項第1款規
    定，於99年7月31日掣單舉發，嗣原處分機關乃於99年8月16
    日依道路交通管理處罰條例第35條第1項第1款、違反道路交
    通管理事件統一裁罰基準及處理細則所訂之違反道路交通管
    理事件統一裁罰基準表之規定，裁處罰鍰新臺幣（下同） 3
    萬元（此部分受處分人並未聲明異議），並須辦理吊扣駕駛
    執照12個月及施以道安講習之處分（對道安講習處分部分，
    受處分人亦未聲明異議）。（二）受處分人之異議意旨略以
    ：伊係騎機車酒駕為警查獲，卻遭吊扣汽車駕照，如此將影
    響生計，可否請法院裁定不要吊扣其汽車駕駛執照，為此聲
    明不服，爰依道路交通管理處罰條例第87條規定聲明異議等
    語（由上開異議理由可知，其僅就原處分吊扣駕駛執照12個
    月部分聲明異議，爰僅就此部分為論斷）。（三）按「汽車
    駕駛人有飲用酒類或其他類似物後其吐氣所含酒精濃度超過
    每公升0.25毫克或血液中酒精濃度超過百分之0.05以上之情
    形者，不得駕車；汽車駕駛人，駕駛汽車經測試檢定有酒精
    濃度超過規定標準之情形者，處新臺幣15,000元以上60,000
    元以下罰鍰，並當場移置保管該汽車及吊扣其駕駛執照 1年
    。」道路交通安全規則第114條第2款、道路交通管理處罰條
    例第35條第1項第1款分別定有明文。經查：受處分人於99年
    7月31日零時28分許，飲酒後騎乘車號978-GGW號重型機車，
    行經臺北縣蘆洲市○○路與中正路口之時，為警方當場施以
    酒精濃度測試，測得呼氣中酒精含量高達每公升0.44毫克，
    認其違反道路交通管理處罰條例第35條第1項第1款規定，乃
    掣單舉發，嗣原處分機關復於99年 8月16日依道路交通管理
    處罰條例第35條第1項第1款、違反道路交通管理事件統一裁
    罰基準及處理細則所訂之違反道路交通管理事件統一裁罰基
    準表之規定，裁處罰鍰新臺幣 3萬元、吊扣駕駛執照12個月
    及施以道安講習等情，除為異議人即受處分人於聲明異議狀
    所不否認之外，並有舉發違反道路交通管理事件通知單及原
    處分機關之裁決書各 1張附卷可稽，是受處分人此部分違規
    之事實，堪以認定。（四）汽車駕駛人取得高一級車類之駕
    駛資格者，應換發駕駛執照，並准其駕駛較低級車類之車輛
    ，其規定如下：已領有小型車駕駛執照者，得駕駛輕型機器
    腳踏車，道路交通安全規則第61條第1項第4款定有明文。其
    次，道路交通管理處罰條例第68條業於94年12月14日修正公
    布，並自95年3月1日施行，修正前該條例第68條原規定：「
    汽車駕駛人，因違反本條例及道路交通安全規則之規定，受
    吊扣或吊銷駕駛執照處分時，吊扣或吊銷其持有各級車類之
    駕駛執照」，惟修正後之道路交通管理處罰條例第68條則規
    定：「汽車駕駛人，因違反本條例及道路交通安全規則之規
    定，受吊銷駕駛執照處分時，吊銷其持有各級車類之駕駛執
    照。」參照原提案修正條文為：「汽、機車駕駛人，因違反
    本條例及道路交通安全規則之規定，受吊扣或吊銷駕駛執照
    處分時，吊扣或吊銷其違法或違規當時所駕駛車輛之駕駛執
    照。」及其立法理由略以：「原條文將違法或違規駕駛人所
    持有各級車類之駕駛執照一併吊扣或吊銷，失之過酷，影響
    人民工作及生活甚鉅，爰修正之。」可知該條立法意旨係因
    違規行為對道路交通秩序之維持及道路交通安全已生較大之
    影響，乃規定吊扣或吊銷其持有各級車類之駕駛執照，以限
    制其繼續駕車行駛道路之權利，此屬駕駛行為之限制，並不
    因所持駕駛執照種類不同而有所差異，且衡諸上開立法理由
    及立法經過，行為人有道路交通管理處罰條例第35條第1 項
    第1款所規定之違規行為，而須「吊扣」（ 不包括「吊銷」
    在內）駕駛執照時，僅能吊扣行為人違法或違規當時駕駛車
    輛所憑之駕駛執照，不得再吊扣行為人所持有、與駕駛違規
    車輛無關之其他各級車類駕駛執照，是已領有重型機車駕駛
    執照者，酒後違規駕駛重型機車時，吊扣者係駕駛者之重型
    機車駕駛執照，不得吊扣駕駛者領有之其他汽車或重型機車
    駕駛執照。換言之，依修正後規定，駕駛汽車違規者，僅得
    吊扣其汽車駕照，不得一併吊扣機車駕照，而駕駛機車違規
    ，亦不得一併吊扣汽車駕照，始符合修正後道路交通管理處
    罰條例第68條之規範意旨。（五）行政行為，採取之方法所
    造成之損害不得與欲達成目的之利益顯失均衡，行政程序法
    第7條第3款定有明文及行政罰法第18條意旨可參。查受處分
    人並無重型機車駕駛執照，而僅有普通小型車之駕駛執照一
    情，有汽車駕照基本資料及機車駕照基本資料各 1張附卷可
    按。又本件原處分機關於受處分人無重型機車之駕駛執照可
    供吊扣時，乃吊扣普通小型車駕駛執照以代之，雖可達成限
    制駕駛人繼續駕駛該級車類行駛之目的，惟亦同時造成限制
    駕駛人繼續駕駛自小客車等車類行駛之結果，其所造成之損
    害（即受處分人喪失繼續駕駛自小客車之權利）與欲達成目
    的（即限制其騎乘重型機車，以預防酒後騎乘重型機車所造
    成之危險）之利益，顯然有失均衡。另按「行政行為，非有
    正當理由，不得為差別待遇。」行政程序法第 6條亦定有明
    文。查酒後騎乘重型機車與駕駛自小客車對於用路安全之危
    險性本有高低之別，監理機關應就不同等級車輛給予不同管
    理及監督，以符合實際需求。從而，受處分人雖無重型機車
    駕駛執照，而擁有普通小型車駕駛資格，惟其於酒後騎乘重
    型機車時，所造成用路安全之危險性，與僅一般擁有重型機
    車駕駛執照者，酒後騎乘重型機車所造成之危險性，實質上
    並未有任何不同，惟一般擁有重型機車駕駛執照者，於酒後
    騎車時，僅遭吊扣其重型機車駕駛資格，而受處分人酒後騎
    車卻必須遭受剝奪其自小客車駕駛資格（普通小型車駕駛執
    照）之更嚴重後果，顯然係就相同案件為不同之處理，實有
    違行政法上之平等原則。綜上所述，原處分機關裁處受處分
    人「吊扣駕駛執照12個月」，顯然違反行政法上之處罰法定
    原則、比例原則及平等原則，具有實質違法之情形，而得為
    撤銷之原因，是受處分人聲明異議，為有理由，自應將原處
    分關於「吊扣駕駛執照12個月」部分予以撤銷，以資適法等
    情。
二、抗告意旨略以：本案受處分人僅領有汽車駕駛執照，於道路
    上駕駛重型機車，違反道路交通管理處罰條例第22條第 1項
    第4款、第35條第1項第1款規定，依交通部97年1月24日交路
    字第0970015997號函、97年 4月10日交路字第0970025008號
    函，應受吊扣駕照處分。受處分人酒後駕車，於案發後，推
    諉規避公路主管機關所裁罰之吊扣行政罰，依上開法律規定
    及其立法意旨，並參酌上開行政機關之函釋，仍應維持原處
    分。是原裁定撤銷關於原處分之吊扣駕駛執照12個月部分，
    適用法令即有未洽，爰依法提起抗告等語。
三、經查：受處分人之交通違規行為（即酒後駕車）僅有一個，
    且有關其處罰效果之罰鍰、吊扣駕駛執照與施以道路交通安
    全講習等與該交通違規行為是否存在均無從分離。法院審理
    時應先確定受處分人是否確有交通違規行為事實，再決定原
    處分機關所適用之法律有無錯誤。從而，受處分人於聲明異
    議狀雖僅記載就吊扣駕駛執照部分聲明異議，其餘部分並未
    提及，惟該罰鍰及施以道路交通安全講習部分與其交通違規
    行為是否存在既無從分離，法院自應予以審理（本院暨所屬
    法院98年法律座談會刑事類提案第23號問題(一)研討結果意旨
    參照）。原裁定以本件受處分人僅就吊扣汽車駕駛執照之處
    分聲明異議，其餘部分並未聲明異議為由，僅對吊扣駕駛執
    照部分為論述，關於原處分就罰鍰及施以道路交通安全講習
    部分，所為處分之當否，未一併審理及論斷，依上開說明，
    即有未合。抗告意旨雖未指摘及此，然原裁定既有前揭違誤
    ，自屬無可維持，復因涉及受處分人之審級利益，自應由本
    院予以撤銷，發回原法院另為妥適之處理。
四、據上論斷，應依道路交通管理處罰條例第89條，道路交通案
    件處理辦法第 26條，刑事訴訟法第413條前段，裁定如主文
    。
中    華    民    國    99    年    10    月    13    日
            刑事第五庭    審判長法  官  李英勇
                                法  官  崔玲琦
                                法  官  劉秉鑫
以上正本證明與原本無異。
不得再抗告。
                                書記官  張美華
中    華    民    國    99    年    10    月    14    日

司法院資訊處製作；財團法人民間司法改革基金會備份。
